【裁判字號】    91,訴,408
【裁判日期】    920424
【裁判案由】    贈與稅
【裁判全文】
臺北高等行政法院判決                              九十一年度訴字第四○八號
                              .
    原      告  甲○○
    訴訟代理人  幸大智律師
                蔡朝安律師
                朱瑞陽律師
    被      告  財政部臺灣省北區國稅局
    代  表  人  林吉昌（局長）
    訴訟代理人  乙○○
                丙○○
右當事人間因贈與稅事件，原告不服財政部中華民國九十年十二月四日台財訴字第○
九○○○○○二六一號訴願決定，提起行政訴訟。本院判決如左：
    主  文
訴願決定及原處分均撤銷。
訴訟費用由被告負擔。
    事  實
一、事實概要：原告於民國（以下同）八十五年八月間，將持有未上市（櫃）之技嘉
    科技股份有限公司﹙以下簡稱技嘉公司﹚股票，以每股十五元價格，分別移轉予
    其胞弟劉明欽、劉明傑各二○○、○○○股，被告機關初查以原告涉有遺產及贈
    與稅法第五條第六款規定二親等以內親屬間財產之買賣情事，通知原告依限申報
    贈與稅，原告復稱確屬買賣，惟查屬贈與論案，乃於八十七年八月五日以北區國
    稅基市審第八七○○四三八四號函通知原告於文到十日內申報贈與稅，並檢附足
    資證明之文件供核。原告於八十七年八月十九日函復稱確屬買賣，並提示相關資
    金往來資料為憑，經審核結果未予採據，乃以八十五年八月二十九日為贈與日，
    按該日技嘉公司之資產淨值每股新台幣（以下同）二四‧三元，逕行核定贈與總
    額為九、七二○、○○○元，贈與淨額為八、七二○、○○○元，應納贈與稅額
    一、三六九、四○○元。原告不服，申經復查結果，獲准變更贈與總額為九、二
    九六、○○○元，贈與淨額為八、二九六、○○○元，應納贈與稅額一、二五四
    、九二○元。原告猶表不服，提起訴願，亦遭駁回，遂向本院提起行政訴訟。
二、兩造聲明：
  (一)原告聲明：訴願決定及原處分均撤銷。
  (二)被告聲明：駁回原告之訴。訴訟費用由原告負擔。
三、兩造之爭點：本件股票移轉，是否係買賣交易行為？系爭轉讓之股票，其成交日
    每股資產淨值究應如何認定？
甲、原告主張：
  (一)系爭事實為買賣股票之法律關係：按遺產及贈與稅法第五條之規定係就二親等以
    內親屬間財產之買賣視為贈與之規定。惟其但書係以「能提出已支付價款之確實
    證明，且該已支付之價款非由出賣人貸與或提供擔保向他人借得者，不在此限。
    」查原告係於八十五年度間將技嘉公司之股票，以每股十五元之公開發行價格，
    分別出售二○○、○○○股予劉明欽、劉明傑二人，成交總價款分別為三、○○
    ○、○○○元，系爭股票之移轉確有交易價金之給付，此有相關證券交易及銀行
    往來紀錄可茲證明。
  (二)提供擔保之真意：就遺產及贈與稅法第五條第六款但書之「已支付之價款非由出
    賣人貸與或提供擔保向他人借得者」之解釋，原係為避免出賣人因擔保之實現，
    而形成係由出賣人給付買賣價金之實質，而屬贈與之性質；並非得謂出賣人有擔
    保，即屬贈與，該但書要件之解釋，應以贈與之本質核心作為限縮法律概念之解
    釋範圍。即應以贈與之本質在於無償取得他人財產之實質以觀，雖出賣人提供擔
    保，但因買受人已依其經濟實質給付價金，該擔保既未實現，形同虛設，即不符
    贈與之本質。亦即，遺產及贈與稅法第五條第六款但書所指之「非由出賣人提供
    擔保向他人借得者」，其所稱之「擔保」，應依贈與之本質核心概念，以目的性
    限縮之解釋方法，解釋為「經出賣人提供擔保且該擔保已經實現者」，始符贈與
    之意涵。另，本案中原告為劉明欽、劉明傑二人擔任借款保證人一事，實為原告
    基於兄弟情誼，不諳法令規定，為方便行事所為，否則原告逕可央請第三人擔任
    名義上之借款保證人，何須自觸法網。
  (三)股票價值之評價｜「實價」：就系爭技嘉公司當年度現金增資之公開發行價格為
    每股十五元，係原告行為時可參考之客觀時價。核諸公開發行公司之股票交易實
    情，從無任何股票之交易，係以資產淨值作為交易之價格，且原告與具有兄弟關
    係之劉明欽、劉明傑以公開發行價格交易，已屬交易之現實，以經驗法則而論，
    公開發行價格為每股十五元。原告怎可能以被告機關所自行估定之每股二三‧二
    四元之價格轉讓予自己之胞弟？同時，公司股份價值之計算，本有多種不同評價
    之理論，諸如本益比法、帳面價值法及盈餘資本化法，其目的即是希望正確反應
    交易當時時空背景之市場因素，同時「公開交易市場之股票，其股價大於淨值者
    甚多，而股票淨值大於交易價格者亦比比皆是，此為公知之事實，是以核定每股
    價值仍應參考其他客觀因素對其讓售價格之影響，以作為核定之參考，不應以每
    股淨值作為判斷是否以顯著不相當之代價移轉股票之唯一標準‧‧‧」為鈞院八
    十九年度判字第三四四七號及八十九年度判字第一八○五號所明示。依此，再予
    詳查遺產及贈與稅法施行細則第二十九條第一項之規定，亦僅係提示認定未上市
    或上櫃之股份有限公司股票，應以贈與日該公司之資產淨值「估定」之，即尚非
    表示以資產淨值為認定股票價位之唯一標準而應只是「參考、估算」之憑據而已
    。甚且技嘉公司經過諸多專家依實際之營運狀況及財務數據，且經由會計師簽證
    ，加上評估該年度環境經濟因素而得評定價格後，始得訂出每股十五元之公開發
    行償格。然，被告機關卻可僅憑一紙資產淨值即可輕易認定技嘉公司每股現值為
    二三‧二四元，顯與遺產及贈與稅法第十條所指稱「時價」之概念不符，而違背
    法律授權之目的與規範意涵。
  (四)舉證責任之分配：就舉證責任而言，原告已依遺產及贈與稅法第五條第六款之規
    定，盡舉證買方（即劉明傑及劉明欽二人）確實支付該價款予賣方（即原告），
    亦確實經賣方收取。且該價款之擔保責任並未實現，至買方所支付之其他款項來
    源為何，依該法律規定之反面解釋，即非原告所應舉證。被告機關以「劉明欽‧
    ‧‧未能指出該一百五十萬元究竟來自何人何帳戶之匯款‧‧‧不足以認定該款
    為其自有資金‧‧‧足以顯示並無大額積蓄可資支應，可證所提買賣資金流程並
    非真實‧‧‧」為由，核課原告應納贈與稅，顯係以不相涉之理由相繩，並無法
    律依據，擴大原告之舉證責任，顯有違誤。就被告機關違反舉證責任之法則，爰
    指陳如後：
    1.被告機關應舉證證明買賣雙方之資金並非真實：按「當事人主張有利於己之事
      實，就其事實有舉證之責任。」「原告對於自己主張之事實已盡證明之責後，
      被告對其主張，如抗辯其為不實並提出反對之主張者，則被告對其反對之主張
      ，亦應負證明之責，此為舉證責任分攤之原則。」「具備稅法所規定之一定要
      件者，稅捐稽徵機關始對之有課稅處分之權能，主張稅法所規定之效果者，應
      就該法規定之要件，負舉證責任。」分別為行政訴訟法第一百三十六條準用民
      事訴訟法第二百七十七條、最高法院十八年度上字第二八五五號判例、及行政
      法院七十五年度判字第六八一號裁判所明示。被告機關僅憑劉明欽八十三年度
      至八十五年度之加總所得額，即認定其並無足夠之積蓄可資支應該交易之對價
      ，並逕自推論其買賣資金流程並非真實，否准該買賣行為，顯未盡租稅徵方所
      應盡之舉證責任。依稅務爭訟通說，課稅標的加項應由徵方（稽徵機關）舉證
      ，課稅標的減項應由納方（納稅義務人）舉證，被告機關所為之處分顯有違舉
      證責任分配之法則。
    2.被告機關應舉證原告移轉技嘉公司股票予買方之「時價」：資產淨值僅能作為
      估定未上市、未上櫃股份有限公司之股票價位之參考標準。遺產及贈與稅法第
      十條所要求認定贈與財產價位之計算，係以「時價」為基準，既然原告已舉證
      證明技嘉公司股票之「時價」為每股十五元，被告機關對此如認有所疑義，即
      應證明其「時價」為何，且如以資產淨值認定股票價值，則目前「興櫃公司股
      票」之移轉，其交易價格即由被告機關核定交易即可，又何須公開市場流通股
      票？由此顯示，被告機關就系爭股票之「時價」實未盡充分之舉證責任。
乙、被告主張：
  (一)本件被告機關係依據證券交易稅通報資料，查得原告於八十五年八月間轉讓技嘉
    公司股票四○○、○○○股予其弟劉明欽、劉明傑二人，每股價格十五元，核屬
    二親等以內親屬間財產之買賣，經於八十七年八月五日以北區國稅基市審第八七
    ○○四三八四號函請原告於文到十日內申報贈與稅，並提供足資證明之文件供核
    。原告於同年月十九日檢附買賣往來交易資金紀錄，主張確屬買賣無訛。被告機
    關初查以劉明傑、劉明欽二人買受股票每人應付三、○○○、○○○元之資金來
    源，係於八十五年八月二十九日分別向中國信託商業銀行貸款三、○○○、○○
    ○元及一、五○○、○○○元，並以原告為連帶保證人；至劉明欽應付之其餘一
    、五○○、○○○元，其資金來源不明，認與遺產及贈與稅法第五條第六款但書
    規定不符，遂以贈與論核認，並以八十五年八月二十九日為贈與發生日，依該日
    技嘉公司資產淨值每股二四‧三元核計，逕行核定贈與總額為九、七二○、○○
    ○元，贈與淨額為八、七二○、○○○元。原告不服，主張（一）從買賣雙方之
    銀行往來紀錄可查明本交易為買賣行為，原核認定為贈與，與事實不符。﹙二﹚
    每股成交價格為十五元，係以當年技嘉公司現金增資之承銷價為依據，應屬合理
    。﹙三﹚原告已就買賣雙方之資金流程詳予說明，已盡舉證之責，被告機關如仍
    不予認定，應負舉證之責等語。申經復查決定，改以證券交易稅繳納日八十五年
    八月三十日（即完稅轉讓日）為贈與日，並另函據技嘉公司提供贈與日（八十五
    年八月三十日）之資產負債表及損益表，重行核計每股淨值為二三‧二四元。次
    查原告所主張劉明傑、劉明欽二人買受股票之資金來源，係分別向中國信託商業
    銀行貸款三、○○○、○○○元及一、五○○、○○○元，雖均存入原告帳戶，
    惟其二人之貸款係由原告為連帶保證人，此有上開銀行八十七年十一月十七日中
    信﹙八七﹚店字第三十二號函附借款申請書及本票等影本附卷可稽，核與遺產及
    贈與稅法第五條第六款但書規定不符。又劉明欽應付另一、五○○、○○○元之
    資金，原告主張係劉明欽於八十五年八月二十二日自台灣中小企業銀行活儲第0
    0000000000號帳戶提出一、五○○、○○○元之台灣銀行即期支票交
    付原告，惟查劉明欽上開帳戶於提款前一日（即八十五年八月二十一日）亦有同
    額款項匯入，經函請原告限期說明並舉證該款來源，原告稱劉明欽自七十五年開
    始即有所得，其資金來源係自有資金，並檢附八十三至八十五年度綜合所得稅結
    算申報資料為證，惟仍未能敘明該一、五○○、○○○元究係來自何人何帳戶之
    匯款，僅憑所述自七十五年即有所得，尚不足以證明該款項為其自有資金，況劉
    明欽八十三年至八十五年全部所得之合計數亦僅一、二六一、四七三元，猶未足
    支付系爭款項；再查其利息所得八十三年為一、七九六元，八十四年無利息所得
    ，八十五年係四、四七一元，顯示並無大額積蓄可供支應，足證所提示之買賣資
    金流程尚難謂為真實，其主張股票移轉為買賣行為即無可採。另查本件股票移轉
    時，技嘉公司尚未公開上市或上櫃，則依遺產及贈與稅法施行細則第二十九條規
    定，自應以贈與日該公司之資產淨值估價，所稱以技嘉公司現金增資之承銷價為
    估價之依據，於法無據。是復查結果，變更核定贈與總額為九、二九六、○○○
    元，揆諸前揭法條規定及部函意旨，並無不合。
  (二)原告訴稱於八十五年間以每股十五元價格，將技嘉公司股票分別出售二○○、○
    ○○股予胞弟劉明欽、劉明傑二人，雙方確有交易價金之給付。又遺產及贈與稅
    法第五條第六款所規定「但能提出已支付價款之確實證明，且該已支付之價款非
    由出賣人貸與或提供擔保向他人借得者，不在此限。」非謂出賣人有擔保，即屬
    贈與，應解釋為「經出賣人提供擔保且該擔保已經實現者」，故本件劉明欽、劉
    明傑二人已依其經濟實質給付價金，該擔保既未實現而形同虛設，即不符贈與之
    本質等語。查遺產及贈與稅法第五條第六款之立法意旨，係為避免財產買受人實
    際無支付能力，藉由出賣人貸與資金或提供擔保向他人借款方式，以規避贈與稅
    ；又「數人負同一債務，明示對於債權人各負全部給付之責任者，為連帶債務。
    」「稱保證者，謂當事人約定，一方於他方之債務人不履行債務時，由其代負履
    行責任之契約。」分別為民法第二百七十二條及七百三十九條所明定。本件原告
    所提供買受人之資金來源係分別以買受人劉明傑、劉明欽為借款人，並以原告為
    二人借款行為之連帶保證人，共同簽發本票向中國信託商業銀行借得，即原告係
    以其個人全部財產擔保債務人之清償，自屬遺產及贈與稅法第五條第六款所稱提
    供擔保之性質；另縱有買受人轉帳支付價款形式上之流程，惟依據買受人所得資
    料，其償債能力不無可議，原告雖另提示中國信託商業銀行敦南分行所出具劉明
    傑、劉明欽借款三、○○○、○○○元及一、五○○、○○○元之清償證明，依
    本票所載擔保借款之期限僅為四個月，惟並未能提示彼等清償之資金來源，而劉
    明欽應付之其餘一、五○○、○○○元，其資金來源亦不明，是依行政法院三十
    六年度判字第十六號判例及財政部六十二年五月十七日臺財稅第三三六七○號函
    釋，自不得認原告所主張之買賣為真實。
  (三)原告另訴稱技嘉公司當年度現金增資之發行價格為每股十五元，係行為時可參考
    之客觀時價，且公司股份價值之計算，本有多種不同評價之理論，行政法院八十
    九年度判字第三四四七號及第一八○五號判決均有所明示，又遺產及贈與稅法施
    行細則第二十九條第一項之規定，僅提示認定未上市或上櫃之股份有限公司股票
    ，應以贈與日該公司之資產淨值「估定」之，非表示以資產淨值為認定股票價值
    之唯一標準，原處分機關僅依公司資產淨值估定每股現值為二三‧二四元，顯與
    遺產及贈與稅法第十條所稱「時價」之概念不符云云。查有關未上市、上櫃公司
    股票移轉價值之計算，因未上市、上櫃公司股票皆未於公開市場流通，其買賣均
    私下為之，故其買賣之成交價格無法劃一及公諸於眾。本件係屬二親等以內親屬
    間財產之買賣，被告機關依遺產及贈與稅法第五條第六款之規定，以贈與論核課
    其贈與稅，因其移轉標的為未上市或上櫃之股份有限公司股票，依同法第十條第
    一項規定，以贈與時之時價來計算贈與財產之價值，惟未上市或上櫃之股份有限
    公司股票之估價，應依同法施行細則第二十九條第一項規定，以繼承開始日或贈
    與日該公司之資產淨值估定之，法有明文。又因本件並未論以顯著不相當代價讓
    與財產情事，無須審酌所謂客觀參酌之因素，與所引行政法院八十九年度判字第
    三四四七號及第一八○五號判決案情有所不同，況非判例，自不可比附援引；再
    者，原告所提以技嘉公司八十五年六月間現金增資之發行價格每股十五元作為認
    定之客觀時價，與本件贈與行為發生日八十五年八月三十日相差達二個月，顯非
    遺產及贈與稅法第十條第一項所規定之「贈與時之時價」，所訴自不足採。是被
    告機關就原告所提供八十五年八月三十日資產負債表及損益表核算每股淨值為二
    三‧二四元，其所依據之法律、細則、函釋均一體適用，於法並無違誤。
  (四)至所訴被告機關未盡舉證責任乙節，按「當事人主張事實須負舉證責任，倘其所
    提出之證據不足為主張事實之證明，自不能認其主張之事實為真實。」最高行政
    法院三十六年度判字第十六號著有判例。查本件屬二親等親屬間財產之買賣，依
    遺產及贈與稅法第五條第六款規定，除有該條款但書規定情形外，不問當事人間
    是否有贈與意思表示一致，均須以贈與論，依法課徵贈與稅。本件原告固有提出
    買賣收付價款之證明，惟查劉明傑、劉明欽二人買受股票之資金來源，係分別向
    中國信託商業銀行貸款三、○○○、○○○元及一、五○○、○○○元，雖均存
    入原告帳戶，惟二人之貸款均係由原告為連帶保證人，則該部分價金之收付，即
    已不符合遺產及贈與稅法第五條第六款但書之規定；至於劉明欽另應付一、五○
    ○、○○○元之資金，原告主張係劉明欽於八十五年八月二十二日自台灣中小企
    業銀行活儲第00000000000號帳戶提款交付，惟查劉明欽上開帳戶於
    提款前一日（即八十五年八月二十一日）亦有同額款項匯入，經以八十九年一月
    二十一日北區國稅法第八九○○五三○四號函請原告限期說明，並舉證該匯入款
    項之來源，上述過程均屬被告機關查證買賣價金收付流程之範圍，亦為原告所主
    張有利於己之事實，其應負舉證責任之範圍，以釐清系爭股票移轉是否確屬買賣
    行為。易言之，原告與買受人間既為同胞兄弟之二親等內親屬，且主張系爭股票
    移轉為買賣行為，自有責任釐清與本件買賣相關之所有資金來源及支付過程，而
    非僅止於收受資金之流程，是其舉證範圍自當包括買受人支付價款之金錢來源、
    價金支付之流程及事後償還貸款之詳情等。依原告於八十九年二月二十二日提出
    之說明，查劉明欽八十三至八十五年度加總所得總額僅一、二六一、四七三元，
    其利息所得八十三年為一、七九六元，八十四年無利息所得，八十五年係四、四
    七一元，復因其並未能明確提供一、五○○、○○○元究竟來自何人何帳戶之匯
    款資料，據此可核認劉明欽無大額積蓄可供支應，又購買股票之銀行貸款僅四個
    月即清償完畢，原告並未能提示清償之資金來源及流程供核，參照前揭最高行政
    法院三十六年度判字第十六號判例，自不得認原告主張之買賣為真實，是本件被
    告機關就原告所提出之各項事證，已善盡調查之責。至有關系爭未上市（櫃）股
    票贈與價值之核算方式及依據，已詳如前述，被告機關亦無就系爭股票之時價應
    負舉證責任之問題。故原告訴稱被告機關就買賣雙方價金並非真實及技嘉公司股
    票之時價等，均未盡舉證責任之說，顯非事實，所述自不足採，原處分請予維持
    。
    理  由
一、本件係原告於八十五年八月間，將其所有未上市之技嘉公司股票，以每股十五元
    價格，分別移轉予其胞弟劉明欽、劉明傑各二○○、○○○股，被告機關以原告
    涉有遺產及贈與稅法第五條第六款規定二親等以內親屬間財產之買賣情事，通知
    原告依限申報贈與稅，乃於八十七年八月五日以函通知原告於文到十日內申報贈
    與稅，並檢附足資證明之文件供核，乃以八十五年八月二十九日為贈與日，按該
    日技嘉公司之資產淨值每股二四‧三元，逕行核定贈與總額為九、七二○、○○
    ○元，贈與淨額為八、七二○、○○○元，應納贈與稅額一、三六九、四○○元
    。嗣經復查結果，獲准變更贈與總額為九、二九六、○○○元，贈與淨額為八、
    二九六、○○○元，應納贈與稅額一、二五四、九二○元。原告則主張本件係屬
    買賣行為並非贈與，另每股成交價格十五元，係以當年技嘉公司現金增資之承銷
    價為依據，應屬合理云云，資為抗辯。
二、按「財產之移動，具有左列各款情形之一者，以贈與論，依本法規定，課徵贈與
    稅：一、‧‧‧。六、二親等以內親屬間財產之買賣。但能提出已支付價款之確
    實證明，且該已支付之價款非由出賣人貸與或提供擔保向他人借得者，不在此限
    。」為遺產及贈與稅法第五條第六款所明定，其立法意旨係為避免財產買受人實
    際無支付能力，藉由出賣人貸與資金或提供擔保向他人借款方式，以規避贈與稅
    。經查原告所主張劉明傑、劉明欽二人買受股票之資金來源，係分別向中國信託
    商業銀行貸款三、○○○、○○○元及一、五○○、○○○元，雖均存入原告帳
    戶，惟其二人之貸款係由原告為連帶保證人，此有上開銀行八十七年十一月十七
    日中信﹙八七﹚店字第三十二號函附借款申請書及本票等影本在卷足憑，足認係
    該已支付之價款係由原告提供擔保向銀行借得，核與遺產及贈與稅法第五條第六
    款但書規定不符。又劉明欽應付另一、五○○、○○○元之資金，原告主張係劉
    明欽於八十五年八月二十二日自台灣中小企業銀行活儲第0000000000
    0號帳戶提出一、五○○、○○○元之台灣銀行即期支票交付原告，惟查劉明欽
    八十三年至八十五年全部所得之合計數亦僅一、二六一、四七三元，猶未足支付
    系爭款項；再查其利息所得八十三年為一、七九六元，八十四年無利息所得，八
    十五年係四、四七一元，顯示並無大額積蓄可供支應，足證所提示之買賣資金流
    程尚難謂為真實；是以原告主張本件股票移轉為買賣行為，尚難可信。從而被告
    機關認本件系爭股票之移轉屬遺產及贈與稅法第五條第六款所定之贈與，應可信
    實。
三、次查被告認系爭股票移轉日時公司資產淨值核算每股價值為二三．二四元，係依
    財政部六十五年七月九日台財稅第三四五九四號函釋：「二、在年度進行中發生
    繼承事實或贈與行為，而遺產或贈與標的中有未公開上市公司行號股票須核估遺
    產或贈與價額者，如該公司行號尚未辦理結算，致無法於申報時提出資產負債表
    ，且於稽徵機關核稅時，仍未能補送該項資料者，得由稽徵機關以該公司行號上
    一年度資產負債表所列資產淨值，加計本年度截至被繼承人死亡時或贈與人為贈
    與行為時止之營業收入額，按同業利潤標準計算之盈餘為該公司行號之淨值。三
    、公司行號於被繼承人死亡時或贈與人為贈與行為時，如未編製資產負債表，但
    於申報時或稽徵機關核定遺產稅或贈與稅時，已編有資產負債表者，得以該公司
    行號前期結算之資產淨值，加計前後兩期淨值之差額，按經過日數占兩結算期間
    總日數之比例，核算其股票價值。」及同部七十年十二月三十日台財稅第四○八
    三三號函釋稱：「核算遺產及贈與稅法施行細則第二十九條第一項所謂之資產淨
    值時，對於公司未分配盈餘之計算，應以經稽徵機關核定者為準。」之解釋及技
    嘉公司提供移轉日（八十五年五月三十日）之資產負債表核算而得。惟查司法院
    釋字第五三六號解釋稱：「．．．未上市或上櫃公司之股票價值之估算方法涉及
    人民之租稅負擔，仍應由法律規定或依法律授權於施行細則訂定，以貫徹上揭憲
    法所規定之意旨。」是依上開解釋，係認未上市或上櫃公司之股票價值之估算方
    法，不宜由行政機關以行政命令訂定其估算方法，應由法律或依法律授權於施行
    細則訂定。從而，被告沿用財政部之函令解釋，以稽徵機關所核定之系爭股票所
    屬公司之未分配盈餘暨法定公積，估算而得之資產價值為系爭股票價值，並以之
    核定其交易價格是否應課徵贈與稅，已與上開司法院釋字第五三六號解釋意旨不
    符，在財政部尚未依司法院上開解釋意旨完成立法修正案送請立法院修正通過前
    ，有關未上市或上櫃公司之股票價值之估算方法，究應以何種方法估算其價值，
    實有審究餘地。按稽徵機關在營利事業所得稅上核定之盈餘，係主管稽徵機關以
    其核定之營利事業所得減除同條項各款所列之餘額，其目的係作為核課營利事業
    所得稅之基準，在所得方面，有時主管稽徵機關以營利事業之同業利潤標準計算
    該營利事業之所得，並非營利事業之實際所得；在支出方面，主管稽徵機關營利
    事業所報之支出大都有相當程度刪減，因之，稽徵機關核定之未分配盈餘並非營
    利事業之實質所得；按自從政府停徵證券交易所得稅，改徵證券交易稅後，證券
    交易僅須課徵千分之三之交易稅，稅捐負擔不重，證券交易人似無為區區證券交
    易稅，而故意低報其交易額，干冒被課鉅額贈與稅之風險。從而，依行為時遺產
    及贈與稅法施行細則第二十九條第一項之規定估算贈與日未公開上市之公司股票
    價值時，應以經會計師簽證、監察人查核提請股東會決議之實際盈餘數額為計算
    基礎，較接近市值（前行政法院即現最高行政法院八十一年度判字第一○一九號
    及八十六年度判字第八五七號判決參照），即非無研究餘地。至原告主張應以技
    嘉公司於八十五年六月該公司所預定每股發行價格十五元為據，然亦乏依據，亦
    不足採，併此敘明。
四、綜上所述，本件被告以技嘉公司所提供移轉日（八十五年五月三十日）之資產負
    債表及上開財政部函釋意旨，即核算系爭股票移轉日時公司資產淨值核算每股價
    值為二三．二四元，而核課原告贈與稅，其處分於法尚有未洽，訴願決定予以維
    持，亦非妥適，應由本院將原處分及訴願決定一併撤銷，由被告重為審酌作適當
    之處分。
據上論結，本件原告之訴為有理由，爰依行政訴訟法第九十八條第三項前段，判決如
主文。
中    華    民    國    九十二      年      四       月      二十四      日
                 臺 北 高 等 行 政 法 院   第 七 庭
                                審 判 長 法  官  鄭  小  康
                                         法  官  林  金  本
                                         法  官  黃  秋  鴻
右為正本係照原本作成。
如不服本判決，應於送達後二十日內，向本院提出上訴狀並表明上訴理由，如於本判
決宣示後送達前提起上訴者，應於判決送達後二十日內補提上訴理由書（須按他造人
數附繕本）。
中    華    民    國    九十二      年      四      月      二十四      日
                                         書記官  王  琍  瑩


司法院資訊處製作；財團法人民間司法改革基金會備份。
